ACORDAO-COMPLETO-2405427

ACÓRDÃO 1633/2020 ATA 23/2020 - PLENÁRIO

VISTOS, relatados e discutidos estes autos de Representação, com pedido de medida cautelar, oferecida por Prime Consultoria e Assessoria Empresarial Ltda. em face de supostas irregularidades no Edital de Pregão Eletrônico n. 2/2020/Sedisc, lançado pela Coordenação Regional da Fundação Nacional do Índio (Funai) em Cuiabá/MT (CRCGB) , que tem por objeto a "Contratação de empresa especializada em gestão de frota de veículos e embarcações com o fornecimento de combustíveis, óleos lubrificantes, aditivos e filtros, por meio de sistema informatizado e integrado com tecnologia de cartões magnéticos com disponibilidade de pontos de abastecimento em âmbito nacional para os veículos sob responsabilidade da Coordenação Regional de Cuiabá, de Coordenações Técnicas Locais (CTLs) jurisdicionadas, e da Frente de Proteção Etnoambiental (FPEA) Madeirinha-Juruena e Rendas Indígenas, localizadas nos estados do Mato Grosso, Rondônia e Pará", 
ACORDAM os Ministros do Tribunal de Contas da União, reunidos em Sessão Plenária, diante das razões expostas pelo Relator, em: 
9.1. conhecer da Representação, satisfeitos os requisitos de admissibilidade constantes no art. 113, § 1º, da Lei 8.666/1993, c/c os arts. 235 e 237, VII, do Regimento Interno deste Tribunal, e no art. 103, § 1º, da Resolução - TCU 259/2014; 
9.2. no mérito, considerar a Representação improcedente;
9.3. indeferir o pedido de concessão de medida cautelar formulado pelo representante;
9.4. dar ciência deste Acórdão à Coordenação Regional da Fundação Nacional do Índio em Cuiabá (CRCGB) e ao representante, informando que o Relatório e o Voto que o fundamentam podem ser consultados por meio do endereço www.tcu.gov.br/acordaos; e
9.5. arquivar os presentes autos, nos termos do art. 250, I, c/c art. 169, II, do Regimento Interno deste Tribunal.

Representação em face de supostas irregularidades em procedimento licitatório que tem por objeto a contratação de empresa especializada em gestão de frota de veículos e embarcações com o fornecimento de combustíveis, óleos lubrificantes, aditivos e filtros para frota de veículos, embarcações e demais máquinas de propriedade da contratante.

Coordenação Regional da Funai de Cuiabá; Fundação Nacional do Índio.

3. Representante: Prime Consultoria e Assessoria Empresarial Ltda. (CNPJ 05.340.639/0001-30)

13.1. Ministros presentes: José Mucio Monteiro (Presidente), Walton Alencar Rodrigues, Benjamin Zymler, Augusto Nardes, Aroldo Cedraz, Raimundo Carreiro (Relator), Ana Arraes e Bruno Dantas.
13.2. Ministros-Substitutos presentes: Augusto Sherman Cavalcanti, Marcos Bemquerer Costa, André Luís de Carvalho e Weder de Oliveira.

RAIMUNDO CARREIRO

Trata-se de representação, com pedido de medida cautelar, oferecida por Prime Consultoria e Assessoria Empresarial Ltda. (CNPJ 05.340.639/0001-30) , em face de supostas irregularidades no Edital de Pregão Eletrônico n. 2/2020/Sedisc, lançado pela Coordenação Regional da Fundação Nacional do Índio (Funai) em Cuiabá/MT (CRCGB) , que tem por objeto a "Contratação de empresa especializada em gestão de frota de veículos e embarcações com o fornecimento de combustíveis, óleos lubrificantes, aditivos e filtros, por meio de sistema informatizado e integrado com tecnologia de cartões magnéticos com disponibilidade de pontos de abastecimento em âmbito nacional para os veículos sob responsabilidade da Coordenação Regional de Cuiabá, de Coordenações Técnicas Locais (CTLs) jurisdicionadas, e da Frente de Proteção Etnoambiental (FPEA) Madeirinha-Juruena e Rendas Indígenas, localizadas nos estados do Mato Grosso, Rondônia e Pará".
2.	O valor estimado de contratação é da monta de R$ 1.088.749,37, ao passo que a vigência prevista é de doze meses, admitida a prorrogação. 
3.	Feito o exame técnico dos autos, a Secretaria de Controle Externo de Aquisições Logísticas (Selog) elaborou instrução de mérito à peça 15, corroborada pelo respectivo corpo dirigente, peças 16 e 17, na qual propôs considerar improcedente a representação, in verbis:
 "Instrução Inicial de Representação com Pedido de Cautelar
	A. Identificação do Processo

	TC Processo 015.109/2020-8
	Conhecimento. Improcedência. Pedido de cautelar prejudicado. Arquivamento. 

	Unidade Jurisdicionada
	Uasg

	Coordenação Regional da Fundação Nacional do Índio em Cuiabá/MT (CRCGB) 
	194028

	Objeto

	Contratação de empresa especializada em gestão de frota de veículos e embarcações com o fornecimento de combustíveis, óleos lubrificantes, aditivos e filtros, por meio de sistema informatizado e integrado com tecnologia de cartões magnéticos com disponibilidade de pontos de abastecimento em âmbito nacional para os veículos sob responsabilidade da Coordenação Regional de Cuiabá, de Coordenações Técnicas Locais (CTLs) jurisdicionadas, e da Frente de Proteção Etnoambiental (FPEA) Madeirinha-Juruena e Rendas Indígenas, localizadas nos estados do Mato Grosso, Rondônia e Pará.

	Representante
	CNPJ

	Prime Consultoria e Assessoria Empresarial Ltda.
	05.340.639/0001-30

	Há pedido de Sustentação Oral?
	Procuração

	Não
	Peça 3

	Modalidade
	Número do Certame
	Critério de Julgamento

	Pregão Eletrônico
	2/2020
	Maior desconto por grupo

	Vigência
	Valor Estimado

	12 meses, admitida prorrogação (peça 8, p. 8) 
	R$ 1.088.749,37 (peça 8, p. 10) 

	Fase do Certame

	Foi realizada a sessão do Pregão em 26 e 27/3/2020, com a participação de quatro licitantes. O ora representante participou do certame, mas não obteve êxito, sendo declarada vencedora outra empresa, até o momento. O representante indicou intenção de recurso, assim o pregoeiro aguardará até 1º/4/2020 a apresentação da peça recursal, conforme consta em ata (vide ata do pregão, peça 12) .

	B. Alegações do Representante 

	1.	O representante alega, em suma, que: 
	a)  existiriam no instrumento convocatório duas irregularidades insanáveis capazes de restringir a participação de potenciais licitantes, frustrando os princípios da isonomia e da seleção da proposta mais vantajosa. A primeira irregularidade seria a exigência, supostamente indevida, de proposta de percentual de desconto mínimo em itens licitados; e a segunda seria a exigência de rede credenciada supostamente excessiva, impraticável e tecnicamente impossível;
	b)  quanto à primeira irregularidade, esta seria relacionada à exigência de que a proposta das licitantes deve oferecer, no mínimo, o percentual de 3,77% de desconto para os itens 1 e 3 licitados (item 1.4 do edital, peça 8, p. 2) . Entende o representante que (peça 1, p. 4-6) :
	b.1)  essa exigência seria vedada pelo art. 40, X, da Lei 8.666/1993 (peça 1, p. 4-5) ;
	b.2)  a prática mercadológica local não corresponderia a uma taxa administrativa de 3,77%. Nesse sentido, defende que a estimativa mercadológica não pode ser realizada com base em orçamento ofertado por apenas uma empresa, sob pena de ilegalidade e descumprimento da jurisprudência do TCU (cita o Acórdão 2943/2013-TCU-Plenário) , que teria firmado a necessidade de desprezar as estimativas de preços destoantes das práticas da região da contratação (peça 1, p. 5-6) ;
	c) quanto à a segunda irregularidade, esta seria relacionada às exigências de rede credenciada de estabelecimentos a ser comprovada pela contratada, consideradas excessivas, impraticáveis e tecnicamente impossíveis pelo representante, o que violaria o disposto no art. 3º, inciso II, da Lei 10.520/2002. Considera excessiva a exigência de que haja estabelecimentos credenciados em todos os municípios do Estado do Mato Grosso (MT) e de que exista ao menos um estabelecimento credenciado com distância de, no máximo, dez quilômetros da Coordenação Regional da Fundação Nacional do Índio em Cuiabá (CRCGB) e de cada uma das demais subunidades dessa coordenação a serem atendidas pela futura contratada (itens 2.9 e 5.22 do termo de referência, peça 8, p. 11-12) . Nesse ponto, aduz que (peça 1, p. 6-10) :
	c.1) tais exigências desconsideram que a maioria dos abastecimentos será realizada no entorno das próprias sedes das unidades atendidas ou em um raio máximo de cinquenta quilômetros de distância delas (peça 1, p. 6) ;
	c.2)  por questões alheias à vontade da futura adjudicatária do objeto do certame (como a limitação de mercado, a inviabilidade econômica, a falta de interesse no credenciamento por parte dos estabelecimentos ou a desconformidade destes últimos com as normas da Agência Nacional do Petróleo e demais exigências do edital do pregão) , não será possível encontrar estabelecimentos aptos ao credenciamento em todos os 141 municípios de Mato Grosso, o que colocará involuntariamente a futura contratada em situação de inadimplemento contratual. Exemplificando, cita que o município de Araguainha/MT teria apenas um estabelecimento e que este último sequer seria obrigado a aceitar o credenciamento (peça 1, p. 6-9) ;
	c.3)  haveria abusividade também no fato de supostamente se exigir, antes mesmo da contratação, que as empresas interessadas no certame promovam a "captação de estabelecimentos aptos a serem credenciados". Alega que isso envolve encontrar uma "rede [de estabelecimentos] que atenda os clientes de forma satisfatória, mas também que esta rede esteja habilitada [...] junto à Agência Nacional de Petróleo, o que muitas vezes se demonstra uma grande dificuldade" (peça 1, p. 9) ; e
	c.4) a jurisprudência do TCU reprovaria a exigência de rede credenciada excessiva e não fundamentada em estudo prévio, citando o Acórdão 2802/2013-TCU-Plenário, da relatoria do Ministro Augusto Sherman (peça 1, p. 9-10) .
2.	Por fim, e considerando a proximidade da celebração contratual, o representante solicita a adoção de medida cautelar para suspender o pregão (peça 1, p. 10-11) . No mérito, solicita a exclusão das exigências questionadas, por meio de modificação do edital licitatório (peça 1, p. 12) . 

	C. Exame de Admissibilidade

	Legitimidade do Autor

	O representante possui legitimidade para representar ao Tribunal?
 (Fundamento: art. 113, § 1º, da Lei 8.666/1993, c/c o art. 237 do Regimento Interno/TCU) 
	Sim

	Redação em Linguagem Compreensível

	A representação está redigida em linguagem clara e objetiva, contém nome legível, qualificação e endereço do representante?
 (Fundamento: art. 235 do Regimento Interno/TCU) 
	Sim

	Indício Concernente à Irregularidade ou Ilegalidade

	A representação encontra-se acompanhada do indício concernente à irregularidade ou ilegalidade apontada pelo autor?
 (Fundamento: art. 235 do Regimento Interno/TCU) 
	Sim

	Competência do TCU

	A representação trata de matéria de competência do TCU?
 (Fundamento: art. 235 do Regimento Interno/TCU) 
	Sim

	Interesse Público

	Os argumentos do autor indicam a possibilidade de existência de interesse público, caso restem comprovadas as supostas irregularidades apontadas na peça inicial.
 (Fundamento: art. 103, § 1º, da Resolução - TCU 259/2014) 
	Sim

	Análise quanto ao interesse público: Confirmadas as alegações do representante, restará configurada restrição indevida à competição.

	Conclusão quanto ao Exame de Admissibilidade

	3.	Presentes todos os requisitos de admissibilidade constantes no art. 113, § 1º, da Lei 8.666/1993, c/c os arts. 235 e 237, VII, do Regimento Interno/TCU, e no art. 103, § 1º, da Resolução - TCU 259/2014, a representação deve ser conhecida.

	D. Medida Cautelar - Avaliação dos Pressupostos

	Perigo da Demora

	Há decisão judicial ou administrativa, sem especificação de prazo, para suspender o andamento do processo licitatório ou a contratação?
	Não (peça 11, p. 3) 

	No caso de contratações não decorrentes de Registro de Preços:
	O contrato decorrente do certame já foi assinado?
	Não (vide tópico A acima) 

	Análise:

	4.	Está configurado o pressuposto do perigo da demora em razão da proximidade da conclusão do pregão, com posterior assinatura do contrato, já que a sessão de abertura do certame já foi concluída em 27/3/2020, estando pendente a conclusão da fase recursal, consoante mencionado no tópico A desta instrução (peça 12, p. 9-10) .

	Perigo da Demora Reverso

	O serviço/bem é essencial ao funcionamento das atividades do órgão/entidade?
	Sim

	O órgão ou entidade está coberto contratualmente pelo serviço com razoável vigência (há a possibilidade de voltar a fase ou refazer o certame, a depender da consequência da concessão de cautelar no caso concreto) ou admite prorrogação excepcional?
	Não

	Caso haja a possibilidade de manutenção do contrato com a atual prestadora dos serviços, as condições dessa contratação seriam melhores (menor preço e atendimento satisfatório) que o que se está em vias de contratar?
	Não

	Análise:

	5.	O serviço licitado, por contribuir para o suporte logístico necessário à execução das políticas públicas a cargo da Funai, é essencial ao funcionamento das atividades do órgão licitante.
6.	Quanto ao contrato ora vigente, este, embora possa ser prorrogado até 14/10/2021, não prevê o fornecimento de parte dos insumos que vai ser disponibilizada no contrato decorrente do Pregão 2/2020, conforme se infere das informações prestadas pelo pregoeiro (peça 14, p. 1) .
7.	O pregoeiro informou ainda que a eventual prorrogação do contrato vigente não atende às necessidades do órgão licitante, uma vez que já teria sido alcançado o limite máximo de 25% para aditivos de acréscimo e o contrato em questão já viria apresentando limitações na capacidade de atendimento, diante de "aumento considerável nos preços da gasolina e do diesel e o aumento do número de veículos e embarcações pertencentes à CR-CGB/Funai" (peça 14, p. 1-2) .
8.	O pregoeiro também informa que o valor pago mensalmente no âmbito do contrato vigente é de R$ 85.714,62, perfazendo o montante anual de R$ 1.028.575,44, que é inferior tanto ao preço estimado no edital (R$ 1.088.749,37, conforme peça 8, p. 10) quanto ao preço oferecido no âmbito da sessão do pregão concluída em 27/3/2020 (R$ 1.086.147,20, conforme peça 12, p. 1, e peça 13, p. 1) . Essa informação, contudo, não tem utilidade na avaliação do perigo de demora reverso, já que se mencionou, no parágrafo anterior, que o contrato a ser celebrado em decorrência do Pregão 2/2020 contém insumos não previsto no que está vigente.
9.	Assim, diante das informações constantes dos itens 5 a 7 acima, verifica-se a presença do pressuposto do perigo de demora reverso na eventual suspensão do certame por meio de medida cautelar.

	Plausibilidade Jurídica

	O órgão/entidade está sujeito aos normativos supostamente infringidos?
	Sim

	Há plausibilidade nas alegações do representante?
	Não

	Há indício de sobrepreço ou superfaturamento?
	Não

	Há grave risco de lesão ao erário, inexecução ou execução insatisfatória do objeto?
	Não

	Análise quanto à plausibilidade jurídica e quanto à necessidade de adoção de medida cautelar:

	10.	Iniciada a instrução dos autos, solicitou-se ao pregoeiro informações sobre os fatos alegados pelo representante (peça 11, p. 1-2) . O pregoeiro enviou todas as informações demandadas (peça 11, p. 1-49) , incluindo sua resposta à impugnação do edital (abordando as mesmas questões ora examinadas) apresentada pela representante ao órgão licitante (peça 11, p. 36-49) . Tendo em vista os documentos disponíveis e as informações prestadas pelo pregoeiro, examinam-se, a seguir, as duas questões levantadas pelo representante.
Estabelecimento, supostamente indevido, de percentual de desconto mínimo em itens licitados
11.	Ao contrário do que sustenta o representante, não há proibição de exigência de percentual mínimo de desconto. O art. 40, X, da Lei 8.666/1993 dispõe que é permitida a fixação de preços máximos e que é vedada a fixação de preços mínimos. A fixação de percentual mínimo de desconto não representa a fixação de preço mínimo, e sim a fixação de preço máximo por via indireta, já que este último, apesar de não expresso, pode ser deduzido por meio da aplicação do percentual de desconto mínimo sobre o preço referencial estabelecido em edital. Assim, não prospera o argumento de que a exigência de percentual de desconto mínimo contraria a lei.
12.	Quanto ao argumento de que a prática mercadológica local não corresponderia a uma taxa administrativa de 3,77%, o representante não demonstrou como teria chegado a essa conclusão e também confundiu percentual de desconto com taxa de administração. Ambos não se confundem. E o representante não especificou a prática mercadológica local que não estaria sendo observada.
13.	Além disso, o representante afirma genericamente que o percentual de desconto não poderia ter sido firmado com base em orçamento ofertado por apenas uma empresa. Não procede essa afirmação, uma vez que o pregoeiro apresentou pesquisas não só de taxas de administração praticadas no mercado (peça 11, p. 8-30) , como também de descontos oferecidos por três empresas pesquisadas, por meio dos quais inferiu o percentual médio de desconto de 3,77% (peça 11, p. 30-31) .
14.	Vale registrar que a proposta atualmente vencedora do certame apresentou o melhor lance de 4% de desconto nos dois itens (1 e 3) licitados com base no critério do maior desconto (peça 12, p. 2 e 4) .
15.	Portanto, não procedem os argumentos do representante que impugnam a exigência de percentual de desconto mínimo de 3,77%.
Exigências de rede credenciada de estabelecimentos supostamente excessivas
16.	Neste ponto, o pregoeiro informa que "A Coordenação Regional de Cuiabá possui jurisdição que abrange parte do estado de Mato Grosso, parte de Rondônia e sul do Pará, com abastecimentos frequentes, e eventualmente cumpre viagens para os demais estados do país". Informa ainda que a exigência de credenciamento exposta no item 2.9 do termo de referência "visa garantir que esta necessidade de abastecimento dos veículos seja atendida nos deslocamentos intermunicipais e interestaduais" (peça 11, p. 49) .
17.	Acrescenta o pregoeiro que "as empresas que atuam no controle e gestão de abastecimento de frota utilizam software que permite o controle remoto em tempo real pela internet. Então é preciso se reconhecer que não há limitação quanto à abrangência desses sistemas e com baixa variável de custo. Uma mesma empresa detém capacidade de atender inúmeros clientes sem limite territorial" (peça 11, p. 49) .
18.	Informa também que, "No caso de inexistência de estabelecimentos aptos ao credenciamento, o Edital prevê o credenciamento do estabelecimento mais imediato da localidade a ser atendida e que melhor viabilize a logística da Contratante, conforme dispõe o item 5.22, do TR [termo de referência], anexo I do Edital" (peça 11, p. 5) .
19.	Com base nesses esclarecimentos, infere-se que a exigência de estabelecimentos credenciados em todos os municípios do Estado do Mato Grosso visa a atender à necessidade de viabilizar o transporte no âmbito do território em que atua o órgão licitante. Desse modo, não se mostra indevida exigência de estabelecimentos credenciados em todos esses municípios e também em uma distância máxima de dez quilômetros das unidades do órgão licitante que serão atendidas durante a execução contratual.
20.	Além disso, o item 5.22 do termo de referência do edital (peça 8, p. 12) apresenta, de fato, disposição que flexibiliza a exigência em questão, prevendo que, em caso de inexistência desses estabelecimentos em alguma localidade, a contratada deverá credenciar o estabelecimento mais próximo que melhor se adeque às necessidades da contratante (peça 8, p. 12) . Assim, essa flexibilização torna viável o cumprimento das exigências de credenciamento mesmo quando determinada localidade carece de estabelecimento apto para tanto, não prosperando a alegação do representante de que é inevitável o inadimplemento contratual.
21.	Quanto à alegação de que supostamente seria exigido das empresas interessadas que, antes mesmo da contratação, promovessem a "captação de estabelecimentos aptos a serem credenciados", o representante sequer apontou as disposições editalícias que tratariam dessa suposta exigência.
22.	Ao contrário do que argumenta o representante, o edital (vide tópico do termo de referência "Forma de Prestação dos Serviços", peça 8, p. 11-13) não afirma haver necessidade de captação de estabelecimentos credenciados antes da celebração do contrato. O item 5.10 do termo de referência (peça 8, p. 12) , ao exigir da contratada (e não da licitante) a apresentação da relação de estabelecimentos credenciados, permite inferir que a obrigação em questão só se impõe após a celebração do contrato. 
23.	No mesmo sentido, o item 5.24 do termo de referência (peça 8, p. 12-13) estabelece cronograma de atividades conferindo prazo de dez dias, contados da entrega da listagem de veículos pela contratante, para a contratada realizar as tarefas necessárias à operacionalização dos serviços, incluindo o fornecimento dos dados cadastrais da rede credenciada, o que deixa claro não haver qualquer exigência de captação de estabelecimentos antes da celebração do contrato.
24.	A propósito, o representante, ao questionar o órgão licitante sobre o cronograma de implantação do sistema a ser utilizado na prestação dos serviços contratados, recebeu do pregoeiro os esclarecimentos necessários, os quais mencionam as informações citadas no parágrafo anterior (peça 11, p. 32) .
25.	Quanto ao Acórdão 2802/2013-TCU-Plenário, da relatoria do Ministro Augusto Sherman, citado pelo representante, tal julgado trata de caso concreto em que não se afigurou claro o bastante o critério estabelecido no termo de referência para a definição e identificação do número mínimo de estabelecimentos (vide item 10 do voto do Relator) . 
26.	A situação examinada nos presentes autos é diferente. A exigência de estabelecimentos credenciados em todos os municípios do Estado do Mato Grosso se justifica pela atuação abrangente do órgão licitante no território em questão, havendo a necessidade de garantir suporte ao transporte de modo amplo. Além do mais, essa mesma exigência pode ser flexibilizada em face da inexistência de estabelecimento apto ao credenciamento, conforme já mencionado anteriormente.
27.	Portanto, não prosperam os argumentos do representante no sentido de impugnar as exigências relacionadas ao credenciamento de estabelecimentos.
28.	Assim, examinadas as questões apresentadas pelo representante, verifica-se que não foi demonstrada a existência de irregularidades no âmbito do edital do Pregão 2/2020, devendo-se considerar desde logo improcedente a presente representação e indeferir o pedido de medida cautelar para suspender o referido certame.

	E. Impacto dos Encaminhamentos Propostos

	Haverá impacto relevante no órgão e/ou na sociedade, decorrente dos encaminhamentos propostos?
	Não

	F. Pedido de Ingresso aos Autos e de Sustentação Oral

	Há pedido de ingresso aos autos?
	Não

	Há pedido de sustentação oral?
	Não

	G. Processos Conexos e Apensos

	Há processos conexos noticiando possíveis irregularidades na contratação ora em análise?
	Não

	H. Proposta de Encaminhamento

	29.	Em virtude do exposto, propõe-se:
29.1.	conhecer da representação, satisfeitos os requisitos de admissibilidade constantes no art. 113, § 1º, da Lei 8.666/1993, c/c os arts. 235 e 237, VII, do Regimento Interno deste Tribunal, e no art. 103, § 1º, da Resolução - TCU 259/2014;
29.2.	no mérito, considerar a presente representação improcedente;
29.3.	indeferir o pedido de concessão de medida cautelar formulado pelo representante;
29.4.	informar à Coordenação Regional da Fundação Nacional do Índio em Cuiabá (CRCGB) e ao representante que o conteúdo da deliberação que vier a ser proferida poderá ser consultado no endereço www.tcu.gov.br/acordaos; e
29.5.	arquivar os presentes autos, nos termos do art. 250, I, c/c art. 169, II, do Regimento Interno deste Tribunal."

4.	É o relatório.

8.1. Renato Lopes (406.595-B/OAB-SP) e outros, representando Prime Consultoria e Assessoria Empresarial Ltda.

Não atuou.

REPRESENTAÇÃO. COORDENAÇÃO REGIONAL DA FUNAI EM CUIABÁ/MT. EDITAL DE PREGÃO ELETRÔNICO 2/2020/SEDISC. AUSÊNCIA DE ILEGALIDADE OU IRREGULARIDADE. IMPROCEDÊNCIA. INDEFERIMENTO DE CAUTELAR CIÊNCIA. CARQUIVAMENTO.

REPRESENTAÇÃO (REPR)

Secretaria de Controle Externo de Aquisições Logísticas (Selog).

Relato o presente processo em razão de sorteio realizado nos termos do art. 18-B da Resolução-TCU 175/2005.	
2.	Conforme assentado no relatório precedente, trata-se de representação, com pedido de medida cautelar, oferecida por Prime Consultoria e Assessoria Empresarial Ltda. em face de supostas irregularidades no Edital de Pregão Eletrônico n. 2/2020/Sedisc, lançado pela Coordenação Regional da Fundação Nacional do Índio (Funai) em Cuiabá/MT (CRCGB) , que tem por objeto a "Contratação de empresa especializada em gestão de frota de veículos e embarcações com o fornecimento de combustíveis, óleos lubrificantes, aditivos e filtros, por meio de sistema informatizado e integrado com tecnologia de cartões magnéticos com disponibilidade de pontos de abastecimento em âmbito nacional para os veículos sob responsabilidade da Coordenação Regional de Cuiabá, de Coordenações Técnicas Locais (CTLs) jurisdicionadas, e da Frente de Proteção Etnoambiental (FPEA) Madeirinha-Juruena e Rendas Indígenas, localizadas nos estados do Mato Grosso, Rondônia e Pará".
3.	O valor estimado de contratação é da monta de R$ 1.088.749,37, ao passo que a vigência prevista é de doze meses, admitida a prorrogação.
4.	A representante insurgiu-se contra i)  o estabelecimento, supostamente indevido, de percentual de desconto mínimo em itens licitados; e ii)  exigências de rede credenciada de estabelecimentos supostamente excessivas. Requereu a suspensão cautelar do certame e, no mérito a procedência da representação com vistas a republicar o edital do pregão sem as supostas irregularidades.
5.	Por sua vez, a Secretaria de Controle Externo de Aquisições Logísticas (Selog) , em instrução às peças 15 a 17, propôs conhecer da representação para, no mérito, considerá-la improcedente, ante a ausência de irregularidades a inquinar o certame.
6.	Razão assiste à unidade técnica. Vejamos.
7.	A representação deve ser conhecida porquanto cumpre os requisitos de admissibilidade constantes no art. 113, § 1º, da Lei 8.666/1993, c/c os arts. 235 e 237, VII, do Regimento Interno deste Tribunal, e no art. 103, § 1º, da Resolução - TCU 259/2014.
8.	Quanto ao mérito, verifico que a representação, de fato, é improcedente, na medida em que os elementos vertidos nos autos não revelam ilegalidade ou irregularidade a macular o Edital de Pregão Eletrônico n. 2/2020/Sedisc.
9.	Eis as cláusulas editalícias que supostamente infringiriam o ordenamento jurídico (peça 1) :
"Subitem 1.4 do Instrumento Convocatório
1.4. O Desconto Mínimo aceitável para os Itens 1 e 3 será de 3,77% (três vírgula setenta e sete por cento) .
Subitem 2.9 do Anexo I - Termo de Referência
2.9. A prestação dos serviços e fornecimento de combustíveis e óleos lubrificantes acima descritos deverá atender em âmbito nacional, devendo possuir estabelecimentos credenciados para a prestação dos serviços em todos os municípios do Estado de Mato Grosso."
10.	Quanto ao estabelecimento de percentual mínimo de desconto, ressalto que o inciso X do art. 40 da Lei 8.666/1993 veda o estabelecimento de preços mínimos e permite a fixação de preços máximos, in verbis: 
"Art. 40.  O edital conterá no preâmbulo o número de ordem em série anual, o nome da repartição interessada e de seu setor, a modalidade, o regime de execução e o tipo da licitação, a menção de que será regida por esta Lei, o local, dia e hora para recebimento da documentação e proposta, bem como para início da abertura dos envelopes, e indicará, obrigatoriamente, o seguinte: (. . .) 
X - o critério de aceitabilidade dos preços unitário e global, conforme o caso, permitida a fixação de preços máximos e vedados a fixação de preços mínimos, critérios estatísticos ou faixas de variação em relação a preços de referência, ressalvado o disposto nos parágrafos 1º e 2º do art. 48;"  (Grifei) 
10.	Perceba-se que o subitem 1.4 do edital, ao estabelecer percentual mínimo aceitável de desconto, está a fixar, na verdade, preço máximo, por via indireta, conforme demonstrado pela Selog.
11.	Verifico, portanto, que, neste particular (fixação de percentual mínimo de desconto) , o edital não desborda do regramento de regência.   
12.	No que tange ao subitem 2.9 do termo de referência (estabelecimentos credenciados em todos os municípios de Mato Grosso) , a exigência encontra-se devida e razoavelmente motivada pelo pregoeiro (peça 11, p. 49) .
13.	Segundo o pregoeiro, a referida cláusula "visa garantir que esta necessidade de abastecimento dos veículos seja atendida nos deslocamentos intermunicipais e interestaduais".
14.	Além disso, o item 5.22 do termo de referência do edital flexibiliza a aludida exigência de estabelecimentos credenciados em todo o território do estado mato-grossense, in verbis:
"5.22. A localização dos estabelecimentos de abastecimento e demais serviços a serem contratados, sempre que possível, deverá atender os seguintes requisitos: 
a) Existir ao menos um estabelecimento credenciado com distância de, no máximo, 10 Km da CR Cuiabá e de cada uma das CTLs jurisdicionadas e FPE Madeirinha-Juruena, abrangidas pelo contrato (os endereços das unidades encontram-se no item 5.25 e seus subitens) ; 
b) Oferecer estabelecimentos credenciados em raio máximo de 200 Km entre si. 
c) Na impossibilidade de atender as condições definidas nos itens 5.22.1 e 5.22.2 em decorrência da inexistência de postos de abastecimentos na localidade, a Contratada de deverá credenciar o estabelecimento mais próximo, que melhor se adeque à necessidade logística da Contratante, que deverá apresentar prévia anuência." (Grifei)    
15.	Colho dos autos, portanto, que a exigência de estabelecimentos credenciados encontra-se devidamente motivada; afigura-se razoável, dado o objeto da contratação (fornecimento de combustíveis, óleos lubrificantes, aditivos e filtros, por meio de sistema informatizado e integrado com tecnologia de cartões magnéticos com disponibilidade de pontos de abastecimento em âmbito nacional) ; e admite flexibilização (item 5.22 do termo de referência do edital) .
16.	Dessarte, as possíveis irregularidades que maculariam o Edital de Pregão Eletrônico n. 2/2020/Sedisc não foram confirmadas, o que resulta na improcedência da representação e o indeferimento da medida cautelar requerida.    
17.	Ante o exposto, acolho instrução da Selog, a qual integra as presentes razões de decidir, e voto no sentido de que seja adotado o Acórdão que ora submeto a este Plenário.
TCU, Sala das Sessões Ministro Luciano Brandão Alves de Souza, em 24 de junho de 2020.
RAIMUNDO CARREIRO 
Relator